ACORDAO-COMPLETO-2583826

ACÓRDÃO 2528/2023 ATA 8/2023 - PRIMEIRA CÂMARA

VISTOS, relatados e discutidos estes autos de tomada de contas especial instaurada pela Secretaria Especial do Desenvolvimento Social do Ministério da Cidadania relativa a irregularidades na aplicação dos recursos do Fundo Nacional de Assistência Social transferidos ao Município de Caiçara do Norte/RN, no exercício de 2014,
ACORDAM os ministros do Tribunal de Contas da União, reunidos em sessão da Primeira Câmara, ante as razões expostas pelo relator, em:
9.1. considerar revel, para todos os efeitos, a Sra. Raimunda Elisangela dos Santos Gomes, nos termos do art. 12, § 3º, da Lei 8.443/1992, dando-se prosseguimento ao processo;
9.2. julgar irregulares, nos termos dos arts. 1º, inciso I, 16, inciso III, alíneas "a" e "c", da Lei 8.443/1992, c/c os arts. 16, § 2º, alínea "c", 19 e 23, inciso III, da mesma lei, as contas do Sra. Raimunda Elisangela dos Santos Gomes, condenando-a ao pagamento das importâncias a seguir especificadas, atualizadas monetariamente e acrescidas dos juros de mora, calculadas a partir das datas discriminadas até a data da efetiva quitação do débito, fixando-lhe o prazo de 15 (quinze) dias, para que comprove, perante o Tribunal, o recolhimento da referida quantia aos cofres do Fundo Nacional de Assistência Social, nos termos do art. 23, inciso III, alínea "a", da citada lei, c/c o art. 214, inciso III, alínea "a", do Regimento Interno do TCU:
	Data de ocorrência
	Valor histórico (R$) 
	D/C

	9/12/2014
	703,70
	D

	3/2/2014
	465,00
	D

	3/2/2014
	260,00
	D

	3/2/2014
	260,00
	D

	3/2/2014
	260,00
	D

	3/2/2014
	465,00
	D

	3/2/2014
	465,00
	D

	27/2/2014
	465,00
	D

	27/2/2014
	465,00
	D

	27/2/2014
	260,00
	D

	27/2/2014
	260,00
	D

	10/3/2014
	260,00
	D

	10/3/2014
	465,00
	D

	3/1/2014
	1.183,00
	D

	3/1/2014
	1.296,00
	D

	3/2/2014
	1.183,00
	D

	3/2/2014
	1.296,75
	D

	27/2/2014
	1.548,00
	D

	27/2/2014
	1.548,00
	D

	31/3/2014
	1.548,00
	D

	31/3/2014
	1.548,00
	D

	31/3/2014
	1.548,00
	D

	2/5/2014
	1.547,00
	D

	2/5/2014
	1.547,00
	D

	2/5/2014
	1.547,00
	D

	30/5/2014
	1.547,00
	D

	30/5/2014
	1.547,00
	D

	30/5/2014
	1.547,00
	D

	1/7/2014
	1.547,00
	D

	1/7/2014
	2.000,00
	D

	1/7/2014
	1.547,00
	D

	16/7/2014
	5.000,00
	D

	16/7/2014
	4.000,00
	D

	1/8/2014
	1.547,00
	D

	1/8/2014
	1.547,00
	D

	1/8/2014
	2.519,90
	D

	27/8/2014
	1.547,00
	D

	27/8/2014
	1.547,00
	D

	27/8/2014
	2.000,00
	D

	27/8/2014
	1.547,00
	D

	11/9/2014
	940,05
	D

	7/10/2014
	1.652,20
	D

	7/10/2014
	1.655,13
	D

	7/10/2014
	1.547,00
	D

	12/11/2014
	1.547,00
	D

	12/11/2014
	1.547,00
	D

	12/11/2014
	1.547,00
	D

	12/11/2014
	1.547,00
	D

	12/11/2014
	1.547,00
	D

	19/11/2014
	1.993,21
	D

	9/12/2014
	3.399,90
	D

	17/3/2014
	4.000,00
	D

	25/3/2014
	4.965,05
	D

	25/3/2014
	4.999,55
	D

	25/3/2014
	5.061,25
	D

	31/3/2014
	425,00
	D

	31/3/2014
	425,00
	D

	31/3/2014
	425,00
	D

	31/3/2014
	425,00
	D

	31/3/2014
	260,00
	D

	31/3/2014
	260,00
	D

	31/3/2014
	260,00
	D

	31/3/2014
	465,00
	D

	31/3/2014
	465,00
	D

	8/4/2014
	40,00
	D

	8/4/2014
	425,00
	D

	10/4/2014
	4.000,00
	D

	30/4/2014
	425,00
	D

	30/4/2014
	425,00
	D

	30/4/2014
	40,00
	D

	30/4/2014
	260,00
	D

	30/4/2014
	260,00
	D

	30/4/2014
	465,00
	D

	30/4/2014
	465,00
	D

	30/4/2014
	465,00
	D

	30/4/2014
	425,00
	D

	30/4/2014
	260,00
	D

	30/4/2014
	425,00
	D

	2/5/2014
	425,00
	D

	15/5/2014
	4.000,00
	D

	30/5/2014
	425,00
	D

	30/5/2014
	425,00
	D

	30/5/2014
	465,00
	D

	30/5/2014
	425,00
	D

	30/5/2014
	425,00
	D

	30/5/2014
	465,00
	D

	30/5/2014
	465,00
	D

	30/5/2014
	260,00
	D

	30/5/2014
	260,00
	D

	30/5/2014
	260,00
	D

	16/6/2014
	2.980,48
	D

	16/6/2014
	2.505,84
	D

	1/7/2014
	425,00
	D

	1/7/2014
	425,00
	D

	1/7/2014
	465,00
	D

	1/7/2014
	425,00
	D

	1/7/2014
	425,00
	D

	1/7/2014
	260,00
	D

	1/7/2014
	260,00
	D

	1/7/2014
	260,00
	D

	1/7/2014
	465,00
	D

	1/7/2014
	465,00
	D

	15/7/2014
	2.991,03
	D

	16/7/2014
	3.000,00
	D

	7/10/2014
	690,24
	D

	17/10/2014
	425,00
	D

	17/10/2014
	425,00
	D

	17/10/2014
	465,00
	D

	17/10/2014
	425,00
	D

	17/10/2014
	425,00
	D

	17/10/2014
	260,00
	D

	17/10/2014
	260,00
	D

	17/10/2014
	465,00
	D

	17/10/2014
	465,00
	D

	21/10/2014
	260,00
	D

	31/10/2014
	2.500,00
	D

	31/10/2014
	2.500,00
	D

	31/10/2014
	2.500,00
	D

	31/10/2014
	2.500,00
	D

	7/11/2014
	2.500,00
	D

	11/11/2014
	2.500,00
	D

	4/12/2014
	1.000,00
	D

	12/12/2014
	687,80
	D

	12/12/2014
	1.869,56
	D

	12/12/2014
	687,80
	D

	12/12/2014
	1.869,56
	D

	12/12/2014
	2.000,00
	D

	10/1/2014
	1.300,00
	D

	2/4/2014
	2.000,00
	D

	17/10/2014
	4.000,00
	D

	3/2/2014
	425,00
	D

	3/2/2014
	425,00
	D

	3/2/2014
	425,00
	D

	3/2/2014
	425,00
	D

	11/2/2014
	3.000,00
	D

	27/2/2014
	425,00
	D

	27/2/2014
	425,00
	D

	27/2/2014
	425,00
	D

	27/2/2014
	425,00
	D

	4/10/2022
	25,40
	C

	4/10/2022
	77,64
	C

	4/10/2022
	153,00
	C

	4/10/2022
	501,74
	C

9.3. aplicar à Sra. Raimunda Elisangela dos Santos Gomes a multa prevista no art. 57 da Lei 8.443/1992, no valor de R$ 140.000,00 (cento e quarenta mil reais) , fixando-lhe o prazo de 15 (quinze) dias, a contar da notificação, para que comprove, perante o Tribunal (art. 214, inciso III, alínea "a", do Regimento Interno do TCU) , o recolhimento da dívida aos cofres do Tesouro Nacional, atualizada monetariamente desde a data desta deliberação até a data do efetivo recolhimento, se paga após o vencimento, na forma da legislação em vigor;
9.4. autorizar, desde logo, nos termos do art. 28, inciso II, da Lei 8.443/1992, a cobrança judicial das dívidas, caso não atendidas as notificações;
9.5. autorizar, desde já, caso requerido, o parcelamento das dívidas em até 36 (trinta e seis) parcelas mensais e consecutivas, incidindo, sobre cada parcela, os correspondentes acréscimos legais, alertando a responsável de que a falta de pagamento de qualquer parcela importará no vencimento antecipado do saldo devedor, nos termos do art. 26 da Lei 8.443/1992, c/c o art. 217 do Regimento Interno/TCU;
9.6. encaminhar cópia desta deliberação, acompanhada do relatório e do voto que a fundamentam, à Procuradoria da República no Estado do Rio Grande do Norte, em cumprimento ao disposto no § 3º do art. 16 da Lei 8.443/1992;
9.7. dar ciência deste acórdão à responsável e ao tomador de contas.

Tomada de contas especial instaurada em razão da omissão no dever de prestar contas dos recursos repassados no exercício de 2012 no âmbito dos programas Proteção Social Básica (PSB) e Proteção Social Específica (PSE). Análise de Mérito.

Primeira Câmara

Prefeitura Municipal de Caiçara do Norte/RN.

3. Interessados/Responsáveis:
3.1. Interessado: Secretaria Especial do Desenvolvimento Social (extinto).
3.2. Responsável: Raimunda Elisangela dos Santos Gomes (XXX.216.174-XX).

13.1. Ministros presentes: Walton Alencar Rodrigues (Presidente), Benjamin Zymler (Relator), Jorge Oliveira e Jhonatan de Jesus.
13.2. Ministro-Substituto presente: Augusto Sherman Cavalcanti.

BENJAMIN ZYMLER

Adoto como relatório, com os ajustes que entendo pertinentes, a instrução de lavra da Unidade de Auditoria Especializada em Tomada de Contas Especial (peça 56) , a qual contou com a anuência do corpo diretivo da mencionada unidade técnica (peças 57 e 58) , bem como do representante do Ministério Público junto ao TCU (peça 59) , in verbis:
"INTRODUÇÃO
Cuidam os autos de tomada de contas especial instaurada pela Secretaria Especial do Desenvolvimento Social, em desfavor de Raimunda Elisangela dos Santos Gomes, em razão de omissão no dever de prestar contas por meio do Fundo Nacional de Assistência Social.
HISTÓRICO
Em 6/10/2021, com fundamento na IN/TCU 71/2012, alterada pela IN/TCU 76/2016, e DN/TCU 155/2016, o dirigente da instituição Secretaria Especial do Desenvolvimento Social autorizou a instauração da tomada de contas especial (peça 23) . O processo foi registrado no sistema e-TCE com o número 1002/2022.
	Os recursos repassados pelo Fundo Nacional de Assistência Social a município de Caiçara do Norte - RN, no período de  1/1/2014 a 31/12/2014, na modalidade fundo a fundo, foram auditados pelo Departamento Nacional de Auditoria do SUS (Denasus) conforme consignado . 
	O fundamento para a instauração da Tomada de Contas Especial, conforme consignado na matriz de responsabilização elaborada pelo tomador de contas, foi a constatação da seguinte irregularidade: 
Não comprovação da boa e regular aplicação dos recursos federais repassados à Prefeitura Municipal de Caiçara do Norte - RN, em face da omissão no dever de prestar contas dos valores transferidos, no âmbito do PSB/PSE, no exercício de 2014, cujo prazo encerrou-se em 31/5/2015.
A responsável arrolada na fase interna foi devidamente comunicada e, diante da ausência de justificativas suficientes para elidir a irregularidade e da não devolução dos recursos, instaurou-se a tomada de contas especial.
No relatório (peça 30) , o tomador de contas concluiu que o prejuízo importaria no valor original de R$ 168.644,40, imputando-se a responsabilidade a Raimunda Elisangela dos Santos Gomes, Prefeita , no período de 16/8/2013 a 17/12/2014, na condição de gestor dos recursos. 
Em 12/5/2022, a Controladoria-Geral da União emitiu o relatório de auditoria (peça 33) , em concordância com o relatório do tomador de contas. O certificado de auditoria e o parecer do dirigente do órgão de controle interno concluíram pela irregularidade das presentes contas (peças 34 e 35) .
Em 20/5/2022, o ministro responsável pela área atestou haver tomado conhecimento das conclusões contidas no relatório e certificado de auditoria, bem como do parecer conclusivo do dirigente do órgão de controle interno, manifestando-se pela irregularidade das contas, e determinou o encaminhamento do processo ao Tribunal de Contas da União (peça 36) .
Na instrução inicial (peça 40) , analisando-se os documentos nos autos, concluiu-se pela necessidade de realização de citação e audiência para as seguintes irregularidades: 
Irregularidade 1: não comprovação da boa e regular aplicação dos recursos federais repassados ao município de Caiçara do Norte - RN, em face da omissão no dever de prestar contas dos valores transferidos, no âmbito do PSB/PSE, no exercício de 2014, cujo prazo encerrou-se em 31/5/2015.
Evidências da irregularidade: documentos técnicos presentes nas peças 13, 16 e 22.
Normas infringidas: Art. 37, caput, c/c o art. 70, parágrafo único, da Constituição da República Federativa do Brasil; art. 93, do Decreto-lei 200/1967; art. 66, do Decreto 93.872/1986; Portaria MDS nº 625, de 10 de agosto de 2010, bem como no disposto na Instrução Normativa/TCU/Nº 71, de 28/11/2012 e com fundamento análogo ao Inciso I, § 1º, do artigo 82, da Portaria Interministerial Nº 507, de 24 de novembro de 2011.
Débitos relacionados à responsável Raimunda Elisangela dos Santos Gomes:
	Data de ocorrência
	Valor histórico (R$) 

	9/12/2014
	703,70

	3/2/2014
	465,00

	3/2/2014
	260,00

	3/2/2014
	260,00

	3/2/2014
	260,00

	3/2/2014
	465,00

	3/2/2014
	465,00

	27/2/2014
	465,00

	27/2/2014
	465,00

	27/2/2014
	260,00

	27/2/2014
	260,00

	10/3/2014
	260,00

	10/3/2014
	465,00

	3/1/2014
	1.183,00

	3/1/2014
	1.296,00

	3/2/2014
	1.183,00

	3/2/2014
	1.296,75

	27/2/2014
	1.548,00

	27/2/2014
	1.548,00

	31/3/2014
	1.548,00

	31/3/2014
	1.548,00

	31/3/2014
	1.548,00

	2/5/2014
	1.547,00

	2/5/2014
	1.547,00

	2/5/2014
	1.547,00

	30/5/2014
	1.547,00

	30/5/2014
	1.547,00

	30/5/2014
	1.547,00

	1/7/2014
	1.547,00

	1/7/2014
	2.000,00

	1/7/2014
	1.547,00

	16/7/2014
	5.000,00

	16/7/2014
	4.000,00

	1/8/2014
	1.547,00

	1/8/2014
	1.547,00

	1/8/2014
	2.519,90

	27/8/2014
	1.547,00

	27/8/2014
	1.547,00

	27/8/2014
	2.000,00

	27/8/2014
	1.547,00

	11/9/2014
	940,05

	7/10/2014
	1.652,20

	7/10/2014
	1.655,13

	7/10/2014
	1.547,00

	12/11/2014
	1.547,00

	12/11/2014
	1.547,00

	12/11/2014
	1.547,00

	12/11/2014
	1.547,00

	12/11/2014
	1.547,00

	19/11/2014
	1.993,21

	9/12/2014
	3.399,90

	17/3/2014
	4.000,00

	25/3/2014
	4.965,05

	25/3/2014
	4.999,55

	25/3/2014
	5.061,25

	31/3/2014
	425,00

	31/3/2014
	425,00

	31/3/2014
	425,00

	31/3/2014
	425,00

	31/3/2014
	260,00

	31/3/2014
	260,00

	31/3/2014
	260,00

	31/3/2014
	465,00

	31/3/2014
	465,00

	8/4/2014
	40,00

	8/4/2014
	425,00

	10/4/2014
	4.000,00

	30/4/2014
	425,00

	30/4/2014
	425,00

	30/4/2014
	40,00

	30/4/2014
	260,00

	30/4/2014
	260,00

	30/4/2014
	465,00

	30/4/2014
	465,00

	30/4/2014
	465,00

	30/4/2014
	425,00

	30/4/2014
	260,00

	30/4/2014
	425,00

	2/5/2014
	425,00

	15/5/2014
	4.000,00

	30/5/2014
	425,00

	30/5/2014
	425,00

	30/5/2014
	465,00

	30/5/2014
	425,00

	30/5/2014
	425,00

	30/5/2014
	465,00

	30/5/2014
	465,00

	30/5/2014
	260,00

	30/5/2014
	260,00

	30/5/2014
	260,00

	16/6/2014
	2.980,48

	16/6/2014
	2.505,84

	1/7/2014
	425,00

	1/7/2014
	425,00

	1/7/2014
	465,00

	1/7/2014
	425,00

	1/7/2014
	425,00

	1/7/2014
	260,00

	1/7/2014
	260,00

	1/7/2014
	260,00

	1/7/2014
	465,00

	1/7/2014
	465,00

	15/7/2014
	2.991,03

	16/7/2014
	3.000,00

	7/10/2014
	690,24

	17/10/2014
	425,00

	17/10/2014
	425,00

	17/10/2014
	465,00

	17/10/2014
	425,00

	17/10/2014
	425,00

	17/10/2014
	260,00

	17/10/2014
	260,00

	17/10/2014
	465,00

	17/10/2014
	465,00

	21/10/2014
	260,00

	31/10/2014
	2.500,00

	31/10/2014
	2.500,00

	31/10/2014
	2.500,00

	31/10/2014
	2.500,00

	7/11/2014
	2.500,00

	11/11/2014
	2.500,00

	4/12/2014
	1.000,00

	12/12/2014
	687,80

	12/12/2014
	1.869,56

	12/12/2014
	687,80

	12/12/2014
	1.869,56

	12/12/2014
	2.000,00

	10/1/2014
	1.300,00

	2/4/2014
	2.000,00

	17/10/2014
	4.000,00

	3/2/2014
	425,00

	3/2/2014
	425,00

	3/2/2014
	425,00

	3/2/2014
	425,00

	11/2/2014
	3.000,00

	27/2/2014
	425,00

	27/2/2014
	425,00

	27/2/2014
	425,00

	27/2/2014
	425,00

Cofre credor: Fundo Nacional de Assistência Social.
Responsável: Raimunda Elisangela dos Santos Gomes.
Conduta: não demonstrar a boa e regular aplicação dos recursos federais recebidos e geridos por meio do instrumento em questão, no exercício de 2014, em face da omissão na prestação de contas, cujo prazo encerrou-se em 31/5/2015.
Nexo de causalidade: a conduta descrita impediu o estabelecimento do nexo causal entre as possíveis despesas efetuadas com os recursos recebidos, no âmbito do instrumento em questão, no exercício de 2014.
Culpabilidade: não há excludentes de ilicitude, de culpabilidade e de punibilidade; é razoável supor que a responsável tinha consciência da ilicitude de sua conduta; era exigível conduta diversa da praticada, qual seja, desincumbir-se do seu dever por meio da apresentação da prestação de contas no prazo e forma devidos. 
Encaminhamento: citação.
Irregularidade 2: não cumprimento do prazo originalmente estipulado para prestação de contas do PSB/PSE, cujo prazo encerrou-se em 31/5/2015.
Evidências da irregularidade: documentos técnicos presentes nas peças 16 e 22.
	Normas infringidas: art. 37, caput, c/c o art. 70, parágrafo único, da Constituição da República Federativa do Brasil; art. 93, do Decreto-lei 200/1967; art. 66, do Decreto 93.872/1986; art. 6º, 8º e 10º da Portaria 625, de 2010.
Responsável: Raimunda Elisangela dos Santos Gomes.
Conduta: descumprir o prazo originalmente estipulado para prestação de contas dos recursos federais recebidos à conta do instrumento em questão, o qual se encerrou em 31/5/2015.
Nexo de causalidade: a conduta descrita impediu o estabelecimento do nexo causal entre as possíveis despesas efetuadas com os recursos recebidos, no âmbito do instrumento em questão, no exercício de 2014.
Culpabilidade: não há excludentes de ilicitude, de culpabilidade e de punibilidade; é razoável supor que a responsável tinha consciência da ilicitude de sua conduta; era exigível conduta diversa da praticada, qual seja, desincumbir-se do seu dever por meio da apresentação da prestação de contas no prazo e forma devidos. 
Encaminhamento: audiência.
Em cumprimento ao pronunciamento da unidade (peça 42) , foram efetuadas citação e audiência da responsável, nos moldes adiante:
 Raimunda Elisangela dos Santos Gomes - promovida a citação e audiência da responsável, conforme delineado adiante:
	Comunicação: Ofício 39701/2022 - Seproc (peça 46) 
Data da Expedição: 2/9/2022
Data da Ciência: 9/9/2022 (peça 47) 
Nome Recebedor: Raimunda Elisângela dos Santos Gomes
Observação: Ofício enviado para o endereço do responsável, conforme pesquisa na base de dados no sistema do TSE, custodiada pelo TCU (peça 44) .
Fim do prazo para a defesa: 24/9/2022
	
	Comunicação: Ofício 39702/2022 - Seproc (peça 45) 
Data da Expedição: 2/9/2022
Data da Ciência: 9/9/2022 (peça 48) 
Nome Recebedor: Raimunda Elisângela dos Santos Gomes
Observação: Ofício enviado para o endereço do responsável, conforme pesquisa na base de dados no sistema da Receita Federal, custodiada pelo TCU (peça 44) .
Fim do prazo para a defesa: 24/9/2022
	
Conforme Despacho de Conclusão das Comunicações Processuais (peça 49) , as providências inerentes às comunicações processuais foram concluídas. 
Transcorrido o prazo regimental, a responsável Raimunda Elisangela dos Santos Gomes permaneceu silente, devendo ser considerada revel, nos termos do art. 12, § 3º, da Lei 8.443/1992.
ANÁLISE DOS PRESSUPOSTOS DE PROCEDIBILIDADE DA IN/TCU 71/2012
Avaliação da Ocorrência de Prescrição
Em relação à prescrição, o Supremo Tribunal Federal - STF, no Recurso Extraordinário - RE 636.886, fixou a tese, com repercussão geral reconhecida, de que "é prescritível a pretensão de ressarcimento ao erário fundada em decisão de Tribunal de Contas" (Tema 899) . Posteriormente, o próprio TCU regulamentou o assunto por meio da Resolução TCU 344, de 11/10/2022, publicada em 21/10/2022, à luz do disposto na Lei 9.873/1999, estabelecendo que "prescrevem em cinco anos as pretensões punitiva e de ressarcimento" nos processos de controle externo, conforme o art. 2º, da referida norma.
Quanto ao termo inicial da contagem do prazo prescricional, o art. 4º prevê o seguinte:
Art. 4° O prazo de prescrição será contado:
I - da data em que as contas deveriam ter sido prestadas, no caso de omissão de prestação de contas;
II - da data da apresentação da prestação de contas ao órgão competente para a sua análise inicial;
III - do recebimento da denúncia ou da representação pelo Tribunal ou pelos órgãos de controle interno, quanto às apurações decorrentes de processos dessa natureza;
IV - da data do conhecimento da irregularidade ou do dano, quando constatados em fiscalização realizada pelo Tribunal, pelos órgãos de controle interno ou pelo próprio órgão ou entidade da Administração Pública onde ocorrer a irregularidade;
V - do dia em que tiver cessado a permanência ou a continuidade, no caso de irregularidade permanente ou continuada.
No que se refere às causas de interrupção da prescrição, o art. 5º dispõe:
Art. 5º A prescrição se interrompe:
I - pela notificação, oitiva, citação ou audiência do responsável, inclusive por edital; 
II - por qualquer ato inequívoco de apuração do fato;
III - por qualquer ato inequívoco de tentativa de solução conciliatória; 
IV - pela decisão condenatória recorrível.
§ 1° A prescrição pode se interromper mais de uma vez por causas distintas ou por uma mesma causa desde que, por sua natureza, seja repetível no curso do processo.
§ 2° Interrompida a prescrição, começa a correr novo prazo a partir do ato interruptivo.
§ 3º Não interrompem a prescrição o pedido e concessão de vista dos autos, emissão de certidões, prestação de informações, juntada de procuração ou subestabelecimento e outros atos de instrução processual de mero seguimento do curso das apurações.
Já a prescrição intercorrente é regulada no art. 8º:
Art. 8º Incide a prescrição intercorrente se o processo ficar paralisado por mais de três anos, pendente de julgamento ou despacho, sem prejuízo da responsabilidade funcional decorrente da paralisação, se for o caso. 
§ 1° A prescrição intercorrente interrompe-se por qualquer ato que evidencie o andamento regular do processo, excetuando-se pedido e concessão de vista dos autos, emissão de certidões, prestação de informações, juntada de procuração ou subestabelecimento e outros atos que não interfiram de modo relevante no curso das apurações.
§ 2° As causas suspensivas e interruptivas da prescrição principal também suspendem ou interrompem a prescrição intercorrente.
No caso concreto, o termo inicial da contagem da prescrição principal ocorreu em 31/5/2015, data em que deveria ter sido feito o encaminhamento da prestação de contas (conforme citação peça 40) , ou seja, da data da apresentação da prestação de contas ao órgão competente para a sua análise inicial, conforme inciso I do Art. 4ª da Resolução TCU 344, na mesma data que se iniciou a contagem da prescrição intercorrente.
Verificam-se, nos presentes autos, os seguintes eventos processuais interruptivos da prescrição principal, ocorridos tanto na fase interna, quanto na fase externa desta TCE:
"Datas das práticas dos atos" (termo inicial para contagem dos prazos prescricionais) : data 31/5/2015; 
Nota Técnica 0751/2014 - CECREISCGPC/DEFNAS, de 17/12/2015 (peça 5) , indicando notificar os responsáveis, para inserir documentos na prestação de contas, especificamente o Demonstrativo Sintético (2014) e o Parecer do Conselho;
Nota Técnica 6792/2018 - CECREISCGPC/DEFNAS, de 16/11/2018 (peça 8) , indicando notificar os responsáveis, para apresentar documentos relativos prestação de contas;
Nota Técnica 1019/2021, de 25/6/2021 (peça 16) ; sugerindo a notificação da Sra. Raimunda Elizângela dos Santos Gomes, para sanear as pendências;
Ofício 1153/2021/SE/SGFT/DEFNAS/CGPC/CAPC-RFF/MC, de 25/6/2021 (peça 17) , requerendo o recolhimento de recursos da União à Sra. Raimunda Elizângela dos Santos Gomes, recebido pela própria responsável em 28/7/2021, conforme AR (peça 18) ;
Nota Técnica 358/2021, de 16/12/2021 (peça 24) ; encaminhado o processo para abertura de TCE;
Relatório de TCE 153/2022, de 14/4/2022 (peça 30) ;
Autuação da TCE em 23/5/2022 (peça 38) ;
Pronunciamento da Unidade SecTCE/TCU, de 30/6/2022 (peça 42) .
Analisando-se a sequência de eventos processuais enumerados no item anterior, os quais teriam o condão de interromper a prescrição da ação punitiva desta Corte no entender do STF, observa-se que não transcorreu o prazo prescricional de 5 (cinco) anos entre os eventos processuais. Portanto,  levando-se em consideração o entendimento do STF, não ocorreu a prescrição da pretensão sancionatória e ressarcitória a cargo do TCU.
Levando-se em consideração a vigente regulamentação do Tribunal, bem como os eventos processuais interruptivos da prescrição intercorrente, relacionados no item anterior, conclui-se que houve o transcurso do prazo de 3  (três) anos entre os eventos processuais, e consequentemente não ocorreu a prescrição intercorrente.
Avaliação de Viabilidade do Exercício do Contraditório e Ampla Defesa
Verifica-se que não houve o transcurso de mais de dez anos desde o fato gerador sem que tenha havido a notificação da responsável pela autoridade administrativa federal competente (art. 6º, inciso II, c/c art. 19 da IN/TCU 71/2012, modificada pela IN/TCU 76/2016) , uma vez que o fato gerador da irregularidade sancionada ocorreu em 1/6/2015, e a responsável foi notificada sobre as irregularidades pela autoridade administrativa competente conforme segue:
Raimunda Elisangela dos Santos Gomes, por meio do edital acostado à peça 9, publicado em 4/12/2018. 
Além do Ofício 1153/2021/SE/SGFT/DEFNAS/CGPC/CAPC-RFF/MC, de 25/6/2021 (peça 17) , requerendo o recolhimento de recursos da União à Sra. Raimunda Elizângela dos Santos Gomes, recebido pela própria responsável em 28/7/2021, conforme AR (peça 18) ;
Valor de Constituição da TCE 	
Verifica-se, ainda, que o valor atualizado do débito apurado (sem juros) em 1/1/2017 é de R$ 204.164,16, portanto superior ao limite mínimo de R$ 100.000,00, na forma estabelecida conforme os arts. 6º, inciso I, e 19 da IN/TCU 71/2012, modificada pela IN/TCU 76/2016. 
OUTROS PROCESSOS/DÉBITOS NOS SISTEMAS DO TCU COM OS MESMOS RESPONSÁVEIS
Informa-se que não foi encontrado débito imputável à responsável em outros processos no Tribunal.
A tomada de contas especial está, assim, devidamente constituída e em condição de ser instruída.
EXAME TÉCNICO
Da validade das notificações:
Preliminarmente, cumpre tecer breves considerações sobre a forma como são realizadas as comunicações processuais no TCU. A esse respeito, destacam-se o art. 179, do Regimento Interno do TCU (Resolução 155, de 4/12/2002) e o art. 4º, inciso III, § 1º, da Resolução TCU 170, de 30 de junho de 2004, in verbis:
Art. 179. A citação, a audiência ou a notificação, bem como a comunicação de diligência, farse-ão:
I - mediante ciência da parte, efetivada por servidor designado, por meio eletrônico, fac-símile, telegrama ou qualquer outra forma, desde que fique confirmada inequivocamente a entrega da comunicação ao destinatário;
II - mediante carta registrada, com aviso de recebimento que comprove a entrega no endereço do destinatário;
III - por edital publicado no Diário Oficial da União, quando o seu destinatário não for localizado
 (...) 
Art. 3º As comunicações serão dirigidas ao responsável, ou ao interessado, ou ao dirigente de órgão ou entidade, ou ao representante legal ou ao procurador constituído nos autos, com poderes expressos no mandato para esse fim, por meio de:
I - correio eletrônico, fac-símile ou telegrama;
II - servidor designado;
III - carta registrada, com aviso de recebimento;
IV - edital publicado no Diário Oficial da União, quando o seu destinatário não for localizado, nas hipóteses em que seja necessário o exercício de defesa.
Art. 4º. Consideram-se entregues as comunicações:
I - efetivadas conforme disposto nos incisos I e II do artigo anterior, mediante confirmação da ciência do destinatário;
II - realizadas na forma prevista no inciso III do artigo anterior, com o retorno do aviso de recebimento, entregue comprovadamente no endereço do destinatário;
III - na data de publicação do edital no Diário Oficial da União, quando realizadas na forma prevista no inciso IV do artigo anterior.
§ 1º O endereço do destinatário deverá ser previamente confirmado mediante consulta aos sistemas disponíveis ao Tribunal ou a outros meios de informação, a qual deverá ser juntada ao respectivo processo.
 (...) 
Bem se vê, portanto, que a validade da citação via postal não depende de que o aviso de recebimento seja assinado pelo próprio destinatário da comunicação, o que dispensa, no caso em tela, a entrega do AR em "mãos próprias". A exigência da norma é no sentido de o Tribunal verificar se a correspondência foi entregue no endereço correto, residindo aqui a necessidade de certeza inequívoca. 
Não é outra a orientação da jurisprudência do TCU, conforme se verifica dos julgados a seguir transcritos:
São válidas as comunicações processuais entregues, mediante carta registrada, no endereço correto do responsável, não havendo necessidade de que o recebimento seja feito por ele próprio (Acórdão 3648/2013-TCU-Segunda Câmara, Relator José Jorge) ;
É prescindível a entrega pessoal das comunicações pelo TCU, razão pela qual não há necessidade de que o aviso de recebimento seja assinado pelo próprio destinatário. Entregandose a correspondência no endereço correto do destinatário, presume-se o recebimento da citação. (Acórdão 1019/2008-TCU-Plenário, Relator Benjamin Zymler) ;
As comunicações do TCU, inclusive as citações, deverão ser realizadas mediante Aviso de Recebimento - AR, via Empresa Brasileira de Correios e Telégrafos, bastando para sua validade que se demonstre que a correspondência foi entregue no endereço correto. (Acórdão 1526/2007-TCU-Plenário, Relator Aroldo Cedraz) .
A validade do critério de comunicação processual do TCU foi referendada pelo Supremo Tribunal Federal, nos termos do julgamento do MS-AgR 25.816/DF, por meio do qual se afirmou a desnecessidade da ciência pessoal do interessado, entendendo-se suficiente a comprovação da entrega do "AR" no endereço do destinatário:
Ementa: agravo regimental. Mandado de segurança. Desnecessidade de intimação pessoal das decisões do tribunal de contas da união. art. 179 do regimento interno do TCU. Intimação do ato impugnado por carta registrada, iniciado o prazo do art. 18 da lei nº 1.533/51 da data constante do aviso de recebimento. Decadência reconhecida. Agravo improvido.
O envio de carta registrada com aviso de recebimento está expressamente enumerado entre os meios de comunicação de que dispõe o Tribunal de Contas da União para proceder às suas intimações.
O inciso II do art. 179 do Regimento Interno do TCU é claro ao exigir apenas a comprovação da entrega no endereço do destinatário, bastando o aviso de recebimento simples. 
Da revelia da responsável Raimunda Elisangela dos Santos Gomes
No caso vertente, a citação da responsável se deu em endereços provenientes da base de CPFs da Receita Federal, em sistema custodiado pelo TCU. A entrega dos ofícios citatórios nesses endereços ficou comprovada (peça 44) .
Nos processos do TCU, a revelia não leva à presunção de que seriam verdadeiras todas as imputações levantadas contra os responsáveis, diferentemente do que ocorre no processo civil, em que a revelia do réu opera a presunção da verdade dos fatos narrados pelo autor (Acórdão 1009/2018-TCU-Plenário, Relator Bruno Dantas; 2369/2013-TCU-Plenário, Relator Benjamin Zymler e 2449/2013-TCU-Plenário, Relator Benjamin Zymler) . Dessa forma, a avaliação da responsabilidade do agente não pode prescindir da prova existente no processo ou para ele carreada. 
Ao não apresentar sua defesa, a responsável deixou de produzir prova da regular aplicação dos recursos sob sua responsabilidade, em afronta às normas que impõem aos gestores públicos a obrigação legal de, sempre que demandados pelos órgãos de controle, apresentar os documentos que demonstrem a correta utilização das verbas públicas, a exemplo do contido no art. 93 do Decreto-Lei 200/1967: "Quem quer que utilize dinheiros públicos terá de justificar seu bom e regular emprego na conformidade das leis, regulamentos e normas emanadas das autoridades administrativas competentes." 
Mesmo as alegações de defesa não sendo apresentadas, considerando o princípio da verdade real que rege esta Corte, procurou-se buscar, em manifestações da responsável na fase interna desta Tomada de Contas Especial, se havia algum argumento que pudesse ser aproveitado a seu favor. 
Os argumentos apresentados na fase interna (peça 19) não elidem as irregularidades apontadas. Trata-se de defesa, alegando que foi gestora no período de 16/8/2013 a 17/12/2014, e, que, portanto, não era gestora no exercício de 2015. Todavia, aqui estamos tratando justamente da gestão de 2014. Assim, não assiste razão à defendente.
Em se tratando de processo em que a parte interessada não se manifestou acerca das irregularidades imputadas, não há elementos para que se possa efetivamente aferir e reconhecer a ocorrência de boa-fé na conduta da responsável, podendo este Tribunal, desde logo, proferir o julgamento de mérito pela irregularidade das contas, conforme os termos dos §§ 2º e 6º do art. 202 do Regimento Interno do TCU. (Acórdão 2064/2011-TCU-Primeira Câmara (Relator Ubiratan Aguiar) , 6.182/2011-TCU-1ª Câmara (Relator Weber de Oliveira) , 4.072/2010-TCU-1ª Câmara (Relator Valmir Campelo) , 1.189/2009-TCU-1ª Câmara (Relator Marcos Bemquerer) , 731/2008-TCU-Plenário (Relator Aroldo Cedraz) .
Dessa forma, a responsável Raimunda Elisangela dos Santos Gomes deve ser considerado revel, nos termos do art. 12, § 3º, da Lei 8.443/1992, devendo as contas serem julgadas irregulares, condenando-a ao débito apurado e aplicando-lhe a multa prevista no art. 57 da Lei 8.443/1992.
Cumulatividade de multas 
Quanto à possibilidade de aplicação cumulativa das multas dos arts. 57 e 58, inciso I, da Lei 8.443/1992, ainda que seja adequada a realização de citação e audiência do responsável, por força do disposto no art. 209, § 4º, do Regimento Interno do TCU, o Tribunal reconhece que existe relação de subordinação entre as condutas de "não comprovação da aplicação dos recursos" e de "omissão na prestação de contas", sendo a primeira consequência da segunda, o que enseja, na verificação das duas irregularidades, a aplicação da multa do art. 57, com o afastamento da multa do art. 58, inciso I, em atenção ao princípio da absorção (Acórdão 9579/2015-TCU-Segunda Câmara, Relator Vital do Rêgo; Acórdão 2469/2019-TCU-Primeira Câmara, Relator Augusto Sherman) .
Conforme leciona Cezar Bitencourt (Tratado de Direito Penal: parte geral - 8ª Edição - São Paulo: Saraiva, 2003. Pg. 565) , na absorção, " (...) a pena do delito mais grave absorve a pena do delito menos grave, que deve ser desprezada". No caso concreto, a "omissão no dever de prestar contas", embora seja uma irregularidade autônoma, funciona como fase ou meio para a consecução da "não comprovação da aplicação dos recursos", havendo clara relação de interdependência entre essas condutas. Dessa forma, recaindo as duas ocorrências num mesmo gestor, deve prevalecer a pena do delito mais grave, qual seja, a multa do art. 57, da Lei 8.443/1992.
Cumpre observar, ainda, que a conduta da responsável, consistente nas irregularidades "não comprovação da boa e regular aplicação dos recursos federais repassados em face da omissão no dever de prestar contas" e "não cumprimento do prazo para apresentação de prestação de contas pelo gestor dos recursos", configura violação não só às regras legais, mas também aos princípios basilares da administração pública, eis que, em última análise, ocorre o comprometimento da necessária satisfação à sociedade sobre o efetivo emprego dos recursos públicos postos à disposição da municipalidade, por força do instrumento de repasse em questão.
Nesses casos, em que fica evidente a falta de transparência e lisura, não há como afastar as suspeitas sempre presentes de que a totalidade dos recursos públicos federais, transferida ao município, tenha sido integralmente desviada, em prol de gestor ímprobo, ou de pessoas por ele determinadas, a revelar grave inobservância de dever de cuidado no trato com a coisa pública, isto é, ato praticado com culpa grave, pois, na espécie, a conduta do responsável se distancia daquela que seria esperada de um administrador público minimante diligente, num claro exemplo de erro grosseiro a que alude o art. 28 do Decreto-lei 4.657/1942 (Lei de Introdução às Normas do Direito Brasileiro) , incluído pela Lei 13.655/2018 (Acórdão 1689/2019-TCU-Plenário, Relator Augusto Nardes; Acórdão 2924/2018-TCU-Plenário, Relator José Mucio Monteiro; Acórdão 2391/2018-TCU-Plenário, Relator Benjamin Zymler) . 
Dolo ou Erro Grosseiro no TCU (art. 28 da LINDB) 
Cumpre avaliar, por fim, a caracterização do dolo ou erro grosseiro, no caso concreto, tendo em vista a diretriz constante do art. 28 do Decreto-lei 4.657/1942 (Lei de Introdução à Normas do Direito Brasileiro - LINDB) acerca da responsabilização de agentes públicos no âmbito da atividade controladora do Estado. Desde a entrada em vigor da Lei 13.655/2018 (que inseriu os artigos 20 ao 30 ao texto da LINDB) , essa análise vem sendo incorporada cada vez mais aos acórdãos do TCU, com vistas a aprimorar a individualização das condutas e robustecer as decisões que aplicam sanções aos responsáveis. 
Acerca da jurisprudência que vem se firmado sobre o tema, as decisões até o momento proferidas parecem se inclinar majoritariamente para a equiparação conceitual do "erro grosseiro" à "culpa grave". Para fins do exercício do poder sancionatório do TCU, tem-se considerado como erro grosseiro o que resulta de grave inobservância do dever de cuidado e zelo com a coisa pública (Acórdão 2391/2018-TCU-Plenário, Relator: Benjamin Zymler, Acórdão 2924/2018-TCU-Plenário, Relator: José Mucio Monteiro, Acórdão 11762/2018-TCU-Segunda Câmara, Relator: Marcos Bemquerer, e Acórdãos 957/2019, 1.264/2019 e 1.689/2019, todos do Plenário, Relator Augusto Nardes) . 
Quanto ao alcance da expressão "erro grosseiro", o Ministro Antônio Anastasia defende que o correto seria considerar "o erro grosseiro como culpa grave, mas mantendo o referencial do homem médio" (Acórdão 2012/2022-TCU-Segunda Câmara) . Desse modo, incorre em erro grosseiro o gestor que falha gravemente nas circunstâncias em que não falharia aquele que emprega um nível de diligência normal no desempenho de suas funções, considerando os obstáculos e dificuldades reais que se apresentavam à época da prática do ato impugnado (art. 22 da LINDB) . 
No caso em tela, as irregularidades consistentes em "não comprovação da boa e regular aplicação dos recursos federais repassados ao município de Caiçara do Norte - RN, em face da omissão no dever de prestar contas dos valores transferidos, no âmbito do PSB/PSE, no exercício de 2014, cujo prazo encerrou-se em 31/5/2015" e "não cumprimento do prazo originalmente estipulado para a apresentação da prestação de contas do PSB/PSE, cujo prazo encerrou-se em 31/5/2015" configuram violação não só às regras legais Portaria MDS nº 625, de 10 de agosto de 2010, bem como no disposto na Instrução Normativa/TCU/Nº 71, de 28/11/2012 e com fundamento análogo ao Inciso I, § 1º, do artigo 82, da Portaria Interministerial Nº 507, de 24 de novembro de 2011, mas também a princípios basilares da administração pública da publicidade e probidade administrativa. Depreende-se, portanto, que a conduta do responsável se distanciou daquela que seria esperada de um administrador médio, a revelar grave inobservância no dever de cuidado no trato com a coisa pública, num claro exemplo de erro grosseiro a que alude o art. 28 da LINDB (Acórdão 1689/2019-TCU-Plenário, Relator Min. Augusto Nardes; Acórdão 2924/2018-TCU-Plenário, Relator Min. José Mucio Monteiro; Acórdão 2391/2018-TCU-Plenário, Relator Min. Benjamin Zymler) . 
Por fim, deve ser notado que, após as comunicações, nova documentação foi encaminhada, por meio do Ofício 4238/2022/SE/SGFT/MC, de 22/11/2022, informando sobre Devoluções no Sistema de Gestão do Recolhimento da União - SISGRU.
Os valores devolvido correspondem às seguintes quantias e datas, que serão contabilizadas como crédito ao responsável:
R$ 25,40, em 4/10/2022 (peça 51) ; o R$ 77,64, em 4/10/2022 (peça 52) ; o R$ 153,00, em 4/10/2022 (peça 53) ; e R$ 501,74, em 4/10/2022 (peça 54) .
CONCLUSÃO
Em face da análise promovida na seção "Exame Técnico", verifica-se que a responsável Raimunda Elisangela dos Santos Gomes não logrou comprovar a boa e regular aplicação dos recursos, instada a se manifestar, optou pelo silêncio, configurando a revelia, nos termos do § 3º, do art. 12, da Lei 8.443/1992. Ademais, inexistem nos autos elementos que demonstrem a boa-fé da responsável ou a ocorrência de outras excludentes de culpabilidade.
Verifica-se também que não houve a prescrição da pretensão punitiva, conforme análise já realizada.
Tendo em vista que não constam dos autos elementos que permitam reconhecer a boa-fé do responsável, sugere-se que as suas contas sejam julgadas irregulares, nos termos do art. 202, § 6º, do Regimento Interno do TCU, com a imputação do débito atualizado monetariamente e acrescido de juros de mora, nos termos do art. 202, § 1º do Regimento Interno do TCU, descontado o valor eventualmente recolhido, com a aplicação da multa prevista no art. 57 da Lei 8.443/1992.
Por fim, como não houve elementos que pudessem modificar o entendimento acerca das irregularidades em apuração, mantém-se a matriz de responsabilização presente na peça 39.
PROPOSTA DE ENCAMINHAMENTO
Diante do exposto, submetemos os autos à consideração superior, propondo ao Tribunal:
considerar revel a responsável Raimunda Elisangela dos Santos Gomes, para todos os efeitos, dando-se prosseguimento ao processo, com fulcro no art. 12, § 3º, da Lei 8.443/1992; 
julgar irregulares, nos termos dos arts. 1º, inciso I, 16, inciso III, alíneas a e c, da Lei 8.443/1992, c/c os arts. 19 e 23, inciso III, da mesma Lei, as contas da responsável Raimunda Elisangela dos Santos Gomes, condenando-o ao pagamento das importâncias a seguir especificadas, atualizadas monetariamente e acrescidas dos juros de mora, calculadas a partir das datas discriminadas até a data da efetiva quitação do débito, fixando-lhe o prazo de quinze dias, para que comprove, perante o Tribunal, o recolhimento das referidas quantias aos cofres do Fundo Nacional de Assistência Social, nos termos do art. 23, inciso III, alínea "a", da citada lei, c/c o art. 214, inciso III, alínea "a", do Regimento Interno do TCU.  
	Débitos relacionados à responsável Raimunda Elisangela dos Santos Gomes (CPF: XXX.216.174-XX) :
	Data de ocorrência
	Valor histórico (R$) 
	D/C

	9/12/2014
	703,70
	D

	3/2/2014
	465,00
	D

	3/2/2014
	260,00
	D

	3/2/2014
	260,00
	D

	3/2/2014
	260,00
	D

	3/2/2014
	465,00
	D

	3/2/2014
	465,00
	D

	27/2/2014
	465,00
	D

	27/2/2014
	465,00
	D

	27/2/2014
	260,00
	D

	27/2/2014
	260,00
	D

	10/3/2014
	260,00
	D

	10/3/2014
	465,00
	D

	3/1/2014
	1.183,00
	D

	3/1/2014
	1.296,00
	D

	3/2/2014
	1.183,00
	D

	3/2/2014
	1.296,75
	D

	27/2/2014
	1.548,00
	D

	27/2/2014
	1.548,00
	D

	31/3/2014
	1.548,00
	D

	31/3/2014
	1.548,00
	D

	31/3/2014
	1.548,00
	D

	2/5/2014
	1.547,00
	D

	2/5/2014
	1.547,00
	D

	2/5/2014
	1.547,00
	D

	30/5/2014
	1.547,00
	D

	30/5/2014
	1.547,00
	D

	30/5/2014
	1.547,00
	D

	1/7/2014
	1.547,00
	D

	1/7/2014
	2.000,00
	D

	1/7/2014
	1.547,00
	D

	16/7/2014
	5.000,00
	D

	16/7/2014
	4.000,00
	D

	1/8/2014
	1.547,00
	D

	1/8/2014
	1.547,00
	D

	1/8/2014
	2.519,90
	D

	27/8/2014
	1.547,00
	D

	27/8/2014
	1.547,00
	D

	27/8/2014
	2.000,00
	D

	27/8/2014
	1.547,00
	D

	11/9/2014
	940,05
	D

	7/10/2014
	1.652,20
	D

	7/10/2014
	1.655,13
	D

	7/10/2014
	1.547,00
	D

	12/11/2014
	1.547,00
	D

	12/11/2014
	1.547,00
	D

	12/11/2014
	1.547,00
	D

	12/11/2014
	1.547,00
	D

	12/11/2014
	1.547,00
	D

	19/11/2014
	1.993,21
	D

	9/12/2014
	3.399,90
	D

	17/3/2014
	4.000,00
	D

	25/3/2014
	4.965,05
	D

	25/3/2014
	4.999,55
	D

	25/3/2014
	5.061,25
	D

	31/3/2014
	425,00
	D

	31/3/2014
	425,00
	D

	31/3/2014
	425,00
	D

	31/3/2014
	425,00
	D

	31/3/2014
	260,00
	D

	31/3/2014
	260,00
	D

	31/3/2014
	260,00
	D

	31/3/2014
	465,00
	D

	31/3/2014
	465,00
	D

	8/4/2014
	40,00
	D

	8/4/2014
	425,00
	D

	10/4/2014
	4.000,00
	D

	30/4/2014
	425,00
	D

	30/4/2014
	425,00
	D

	30/4/2014
	40,00
	D

	30/4/2014
	260,00
	D

	30/4/2014
	260,00
	D

	30/4/2014
	465,00
	D

	30/4/2014
	465,00
	D

	30/4/2014
	465,00
	D

	30/4/2014
	425,00
	D

	30/4/2014
	260,00
	D

	30/4/2014
	425,00
	D

	2/5/2014
	425,00
	D

	15/5/2014
	4.000,00
	D

	30/5/2014
	425,00
	D

	30/5/2014
	425,00
	D

	30/5/2014
	465,00
	D

	30/5/2014
	425,00
	D

	30/5/2014
	425,00
	D

	30/5/2014
	465,00
	D

	30/5/2014
	465,00
	D

	30/5/2014
	260,00
	D

	30/5/2014
	260,00
	D

	30/5/2014
	260,00
	D

	16/6/2014
	2.980,48
	D

	16/6/2014
	2.505,84
	D

	1/7/2014
	425,00
	D

	1/7/2014
	425,00
	D

	1/7/2014
	465,00
	D

	1/7/2014
	425,00
	D

	1/7/2014
	425,00
	D

	1/7/2014
	260,00
	D

	1/7/2014
	260,00
	D

	1/7/2014
	260,00
	D

	1/7/2014
	465,00
	D

	1/7/2014
	465,00
	D

	15/7/2014
	2.991,03
	D

	16/7/2014
	3.000,00
	D

	7/10/2014
	690,24
	D

	17/10/2014
	425,00
	D

	17/10/2014
	425,00
	D

	17/10/2014
	465,00
	D

	17/10/2014
	425,00
	D

	17/10/2014
	425,00
	D

	17/10/2014
	260,00
	D

	17/10/2014
	260,00
	D

	17/10/2014
	465,00
	D

	17/10/2014
	465,00
	D

	21/10/2014
	260,00
	D

	31/10/2014
	2.500,00
	D

	31/10/2014
	2.500,00
	D

	31/10/2014
	2.500,00
	D

	31/10/2014
	2.500,00
	D

	7/11/2014
	2.500,00
	D

	11/11/2014
	2.500,00
	D

	4/12/2014
	1.000,00
	D

	12/12/2014
	687,80
	D

	12/12/2014
	1.869,56
	D

	12/12/2014
	687,80
	D

	12/12/2014
	1.869,56
	D

	12/12/2014
	2.000,00
	D

	10/1/2014
	1.300,00
	D

	2/4/2014
	2.000,00
	D

	17/10/2014
	4.000,00
	D

	3/2/2014
	425,00
	D

	3/2/2014
	425,00
	D

	3/2/2014
	425,00
	D

	3/2/2014
	425,00
	D

	11/2/2014
	3.000,00
	D

	27/2/2014
	425,00
	D

	27/2/2014
	425,00
	D

	27/2/2014
	425,00
	D

	27/2/2014
	425,00
	D

	4/10/2022
	25,40
	C

	4/10/2022
	77,64
	C

	4/10/2022
	153,00
	C

	4/10/2022
	501,74
	C

Valor atualizado do débito (com juros) em 27/2/2023: R$ 290.310,48.
aplicar à responsável Raimunda Elisangela dos Santos Gomes, a multa prevista no art. 57 da Lei 8.443/1992 c/c o art. 267 do Regimento Interno do TCU, fixando-lhe o prazo de quinze dias, a contar da notificação, para que comprove, perante o Tribunal (art. 214, III, alínea "a", do Regimento Interno do TCU) , o recolhimento da dívida aos cofres do Tesouro Nacional, atualizada monetariamente desde a data do acórdão que vier a ser proferido por este Tribunal até a data do efetivo recolhimento, se paga após o vencimento, na forma da legislação em vigor;
autorizar, desde logo, a cobrança judicial das dívidas, caso não atendida a notificação, na forma do disposto no art. 28, inciso II, da Lei 8.443/1992;
autorizar também, desde logo, se requerido, com fundamento no art. 26, da Lei 8.443, de 1992, c/c o art. 217, §1º do Regimento Interno do TCU, o parcelamento da (s) dívida (s) em até 36 parcelas, incidindo, sobre cada parcela, corrigida monetariamente, os correspondentes acréscimos legais, fixando-lhe o prazo de quinze dias, a contar do recebimento da notificação, para comprovar, perante o Tribunal, o recolhimento da primeira parcela, e de trinta dias, a contar da parcela anterior, para comprovar os recolhimentos das demais parcelas, devendo incidir, sobre cada valor mensal, atualizado monetariamente, os juros de mora devidos, no caso do débito, na forma prevista na legislação em vigor, alertando o responsável de que a falta de comprovação do recolhimento de qualquer parcela importará o vencimento antecipado do saldo devedor, nos termos do § 2º do art. 217 do Regimento Interno deste Tribunal; 
esclarecer à responsável Raimunda Elisangela dos Santos Gomes que, caso se demonstre, por via recursal, a correta aplicação dos recursos, mas não se justifique a omissão da prestação de contas, o débito poderá ser afastado, mas permanecerá a irregularidade das contas, dando-se ensejo à aplicação da multa prevista no art. 58, inciso I, da Lei 8.443/1992;
enviar cópia do Acórdão a ser prolatado à Procuradoria da República no Estado de RN, nos termos do § 3º do art. 16 da Lei 8.443/1992, c/c o § 7º do art. 209 do Regimento Interno do TCU, para adoção das medidas cabíveis; e
enviar cópia do Acórdão que vier a ser proferido ao Secretaria Especial do Desenvolvimento Social e ao responsável, para ciência;
informar à Procuradoria da República no Estado de RN, ao Secretaria Especial do Desenvolvimento Social e ao responsável que a presente deliberação, acompanhada do Relatório e do Voto que a fundamenta, está disponível para a consulta no endereço www.tcu.gov.br/acordaos, além de esclarecer que, caso requerido, o TCU poderá fornecer sem custos as correspondentes cópias, de forma impressa; e
informar à Procuradoria da República no Estado de RN que, nos termos do parágrafo único do art. 62 da Resolução TCU 259/2014, os procuradores e membros do Ministério Público credenciados nesta Corte podem acessar os presentes autos de forma eletrônica e automática, ressalvados apenas os casos de eventuais peças classificadas como sigilosas, as quais requerem solicitação formal."
É o Relatório.

não há.

Procurador Sergio Ricardo Costa Caribé.

TOMADA DE CONTAS ESPECIAL. FUNDO NACIONAL DE ASSISTÊNCIA SOCIAL. TRANSFERÊNCIA FUNDO A FUNDO. EXERCÍCIO 2014. NÃO COMPROVAÇÃO DA REGULAR APLICAÇÃO DE RECURSOS EM FACE DA OMISSÃO NO DEVER DE PRESTAR CONTAS. CITAÇÃO. REVELIA. IRREGULARIDADE DAS CONTAS. DÉBITO. MULTA.

TOMADA DE CONTAS ESPECIAL (TCE)

Unidade de Auditoria Especializada em Tomada de Contas Especial (AudTCE).

Trata-se de tomada de contas especial instaurada pela Secretaria Especial do Desenvolvimento Social do Ministério da Cidadania, em razão da omissão no dever de prestar contas dos recursos repassados pela União, por meio do Fundo Nacional de Assistência Social, ao Município de Caiçara do Norte/RN, durante o exercício de 2014.
2.	Insta salientar que os recursos foram repassados na modalidade fundo a fundo para a execução dos serviços de Proteção Social Básica (PSB) e Proteção Social Especial (PSE) .
3.	No âmbito desta Corte de Contas, a Sra. Raimunda Elisangela dos Santos Gomes, ex-Prefeita da municipalidade de agosto/2013 a dezembro/2014, foi  regulamente citada em razão da não comprovação da boa e regular aplicação dos recursos federais repassados ao ente federativo, em face da omissão no dever de prestar contas dos valores transferidos, no âmbito do PSB/PSE, no exercício de 2014, cujo prazo encerrou-se em 31/5/2015. O débito que foi imputado à responsável corresponde ao valor total das verbas repassadas (R$ 168.644,40, em valores históricos) .
4.	Outrossim, foi promovida a audiência da mesma responsável pelo não cumprimento do prazo estipulado para a prestação de contas dos valores recebidos da união, expirado em 31/5/2015.
5.	Transcorrido o prazo regimental, a responsável não recolheu o débito que lhe foi imputado tampouco apresentou suas alegações de defesa, devendo, portanto, ser considerada revel, nos termos do art. 12, § 3º, da Lei 8.443/1992. 
6.	Por ocasião do exame de mérito deste feito, a AudTCE propôs, então, julgar irregulares as contas da responsável, condenando-a ao pagamento do débito e da multa prevista no art. 57 da Lei 8443/1992. A manifestação regimental do MP/TCU acompanhou o encaminhamento proposto.
7.	Feita a devida exposição do caso, acompanho a proposta de encaminhamento formulada pela AudTCE, que foi acolhida pelo MP/TCU, incorporando as análises realizadas como minhas razões de decidir.
8.	Com efeito, os exames promovidos pelas instâncias instrutivas verificaram que não ocorreram as prescrições ressarcitória e punitiva no caso em apreciação, nos termos da Resolução 344/2022 editada pelo TCU.
9.	Portanto, ante a revelia da responsável e inexistindo nos autos elementos que permitam concluir pela ocorrência de boa-fé ou de outros excludentes de culpabilidade em sua conduta, em consonância com a unidade técnica, propugno por que as contas do Sra. Raimunda Elisangela dos Santos Gomes sejam julgadas irregulares e que ela seja condenada em débito. 
10.	Nesse ponto, passo a examinar as circunstâncias do cometimento da irregularidade, sua gravidade e a culpabilidade da Sra. Raimunda Elisangela dos Santos Gomes.
11.	Com relação ao assunto, entendo que a falta de prestação de contas dos recursos recebidos para execução de importantes políticas públicas constitui conduta que denota grave inobservância do dever de cuidado, ou seja, grave negligência na gestão da coisa pública.
12.	Sendo assim, compreendo que a atitude do ex-prefeita é passível de ser punida com multa, por configurar, no mínimo, a ocorrência de erro grosseiro na gestão dos recursos federais, nos termos do art. 28 da LINDB.
13.	Quanto ao exame da culpabilidade, não vislumbro a presença de circunstâncias práticas que tenham limitado ou impedido a atuação da agente em conformidade com a lei, uma vez que ela tinha a possibilidade de conhecer a ilicitude de seu ato e evitar o seu cometimento, já que as condições para a execução dos programas de Proteção Social Básica (PSB) e de Proteção Social Especial (PSE) estão expressamente previstas nas normas de regência.
14.	Em pesquisa ao histórico processual da responsável, a fim de perquirir seus antecedentes, observo que a Sra. Raimunda Elisangela dos Santos Gomes não possui outros processos no âmbito desta Corte de Contas por irregularidade similar à que está sendo apreciada nos presentes autos. 
15. 	Em face dessas premissas, julgo adequada a aplicação de multa individual fundada no art. 57 da Lei 8.443/1992, no valor de R$ 140.000,00 (cento e quarenta mil reais) , cerca de 50% do valor atualizado do débito de sua responsabilidade.
Ante o exposto, manifesto-me por que o Tribunal aprove o acórdão que ora submeto à apreciação deste Colegiado.
TCU, Sala das Sessões, em 4 de abril de 2023.
BENJAMIN ZYMLER 
Relator